臺北高等行政法院判決
　　　　　　　　　　　　　　　　　　 95年度訴字第03389號
　　　　　　　　　　　　　　　.
原　　　告　社團法人台南市康復之友協會
代　表　人　甲○
訴訟代理人　丁○○
被　　　告　勞工保險局
代　表　人　乙○○（總經理）
訴訟代理人　丙○○兼送達代收.
　　　　　　戊○○
上列當事人間因勞工保險條例事件，原告不服行政院勞工委員會
中華民國95年9 月8 日勞訴字第0950034612號訴願決定，提起行
政訴訟。本院判決如下：
    主  文
原告之訴駁回。
訴訟費用由原告負擔。
    事  實
一、事實概要：緣丁○○於民國（下同）94年10月20日由原告申
    報加入勞工保險，為被保險人，投保薪資填報為新臺幣（下
    同）33,300元。經被告調查，以丁○○為無給職總幹事，非
    該投保單位僱用並實際從事工作之員工，依法不得由該單位
    加保，乃依勞工保險條例第24條之規定，以95年2 月20日保
    承職字第09510031580 號函（下稱原處分）核定自94年10月
    20日起取消丁○○之投保資格，已繳之保險費依同條例第16
    條第2 項規定不予退還。原告不服，向勞工保險監理委員會
    （下稱勞保監理會）申請審議，經該會以95年5 月24日95保
    監審字第1030號審定書駁回後，原告提起訴願，亦遭駁回，
    遂提起本件行政訴訟。
二、兩造聲明：
　(一)原告聲明求為判決：訴願決定、審議審定及原處分均撤銷。
　(二)被告聲明求為判決：駁回原告之訴。
三、兩造之主張：
甲、原告主張之理由：
一、勞工保險為國家保障勞工及其家庭生計，使基層勞動者生活
    有尊嚴、勞動有保障：
  (一)參照勞工保險條例第1 條之立法意旨乃為「保障勞工生活」
    與「促進社會安全」，然勞工的性質並不因「領薪與否」而
    有所改變。惟被告卻因被保險人丁○○為無給職總幹事，而
    認定其非原告所僱用並實際從事工作之員工，遂取消丁○○
    被保險人之資格。倘若丁○○於被取消被保險人資格期間，
    因執行職務之際，不幸遭受不可抗力之重大傷病，卻毫無保
    障，實有違勞工保險條例制定意旨。職是，被告之原處分不
    僅無保障勞工生活，更無法促進社會安全。
  (二)原告所檢附之「台南市康復之友協會新進人員核薪表」揭示
    丁○○於94年10月20日到職時，業已與原告約定底薪27,000
    元、主管加給5,000 元、支領金額為32,000元。惟當時原告
    經費拮掘，為能永續為精神障礙之民眾服務，丁○○乃自願
    暫時不領薪。被告不應拘泥於領薪與否，而視為僱傭關係成
    立之唯一認定依據。況報酬種類眾多，領薪僅為其一，且報
    酬之種類與內容並非僱傭關係成立之要件。再者，丁○○因
    原告乃精神障礙者之弱勢族群所組成的民間團體，因經費不
    足，自願貢獻一己所能，別無所求，此般作為不啻是大愛精
    神之展現。又勞工保險為我國社會保險之一環，詎被告竟連
    為弱勢族群服務的勞動者都不給予保障，豈能謂符合勞工保
    險條例第l 條之立法精神。
二、丁○○實際工作之事實皆有工作紀錄為憑，且原告亦依契約
    約定補貼丁○○開支之報酬，亦有給付證明可查。準此，丁
    ○○與原告之間之僱傭關係當然成立，原告依法有為丁○○
    投保勞工保險之義務，給予最基本的保障，但被告未審慎斟
    酌而斷然認定，於法顯有違誤：
  (一)勞工保險係屬在職保險，應有實際工作之事實方得加保。原
    告於94年9 月15日晚上6 時召開第5 屆第1 次理監事聯席會
    議，同意聘用丁○○擔任總幹事乙職，經向台南市政府社會
    局報備在案，並於94年10月20日由原告申報加入勞工保險，
    丁○○加保時實際工作之事實，亦皆有工作紀錄詳以備查。
    被告於95年1 月24日下午派員訪查原告後，聲稱訪查時丁○
    ○原本未在該單位，之後有返回該單位從事工作等語，遂認
    定丁○○於加保時，並非原告所僱用之員工。惟查，丁○○
    擔任原告總幹事乙職，經原告開會同意通過，而丁○○擔任
    總幹事到職時所填寫之「新進人員核薪表」，即約定其業務
    有機動性之必要，況且原告之會務若無總幹事參與，實難運
    作。故被告主觀認定丁○○非原告僱用之員工，顯已忽略丁
    ○○之工作事實，難信其公正。
  (二)勞保監理會審定書稱丁○○工作之事實與民法第482 條僱傭
    契約不符，原告乃檢附「社團法人台南市康復之友協會員工
    服務契約書」，以證明丁○○確為原告實際僱用之員工。參
    照最高法院45年台上字第1619號判例意旨，僱傭契約之特徵
    ，係以約定受僱人於一定或不定之期限內，為僱用人服勞務
    ，僱用人給與報酬受僱人為其成立要件。是以，原告與丁○
    ○間是否有僱傭關係，應以雙方有無服勞務及給付報酬之對
    價關係而為判斷，抑且所服勞務之內容與給付報酬之種類皆
    在所不問。原告第5 屆第1 次理監事聯席會議與原告所附新
    進人員核薪表影本中皆有提及「補貼公務上油資」與「補貼
    公務上開支」，並有保留給付證明藉予憑稽。是丁○○於原
    告處所從事推動會務、批示公文、輔導就業與相關機動性任
    務等業務，皆係提供勞務之事實。原告亦按每月固定給付油
    資等費用補貼，故難謂丁○○非原告所僱用之員工。惟被告
    不察丁○○服勞務之事實與原告給付報酬之情況，遽爾認定
    丁○○與原告非屬僱傭關係，顯屬臆測率斷，自有違誤。
  (三)參照最高行政法院36年判字第16號判例：「當事人主張事實
    須負舉證責任，倘其所提出之證據不足為主張事實之證明，
    自不能認其主張之事實為真實。」倘若丁○○非為原告所僱
    用，原告為何能提供丁○○加保時所批示之公文、簽到簿及
    開會紀錄等相關工作資料，原告又為何要補貼丁○○油資及
    相關開支。且被告主張丁○○非原告所僱用並實際從事工作
    之員工，應提供具體資料以實其說，豈能以「無給職總幹事
    」、「無出勤、領薪資料」等語遽然認定。
  (四)按「受僱人服勞務，其生命、身體、健康有受危害之虞者，
    僱用人應按其情形為必要之預防。」、「僱用人非經受僱人
    同意，不得將其勞務請求權讓與第三人，受僱人非經僱用人
    同意，不得使第三人代服勞務。」、「受僱人服勞務，因非
    可歸責於自己之事由，致受損害者，得向僱用人請求賠償。
    」民法第483 條之1 、第484 條第1 項、第487 條之1 第1
    項分別定有明文。衡諸前揭規定，原告與丁○○之僱傭關係
    乃經過正式理監事聯席會議開會通過，丁○○於服勞務期間
    ，若生命、身體、健康有受危害之虞，原告當須為必要之預
    防；原告非經丁○○之同意，乃不得擅自將其勞務請求權讓
    與第三人，丁○○非經原告同意，亦不得使第三人代其服勞
    務；丁○○服勞務時，因非可歸責於自己之事由，致受損害
    ，當得向原告請求賠償。原告與丁○○皆符合上開規定所稱
    之僱用人與受僱人，亦無違民法僱傭之其他規定，應予認定
    原告與丁○○之僱傭關係。
三、參照民法第98條規定：「解釋意思表示，應探求當事人之真
    意，不得拘泥於所用之詞句。」最高法院19年上字第453 號
    判例意旨：「契約應以當事人立約當時之真意為準，而真意
    何在，又應以過去事實其一切證據資料為斷定之標準，不能
    拘泥文字致失真意。」查原告於83年3 月4 日經台南市政府
    報備設立在案，當時丁○○為創辦人之一，以促進民眾心理
    衛生、預防精神疾病發生為宗旨，為精神障礙朋友服務、協
    助病友回歸社會為目標，丁○○毅然決然投身精神障礙復健
    領域，為求原告能穩定發展，貢獻一己心力。嗣原告營運步
    上軌道，丁○○擔任理事長期間，較有心力照顧到每位學員
    ，亦會親自逐一至學員住所執行家庭訪視，探訪學員病情與
    居家情況。迄94年10月20日丁○○同意擔任總幹事乙職，與
    原告締約員工服務契約書及「新進人員核薪表」時，仍毋忘
    創立原告之初衷與理想。參照民法第98條、前揭最高法院判
    例意旨，應解釋當事人之真意，審視過去事實之一切證據資
    料，足見丁○○與原告間皆有成立僱傭契約之本意。
乙、被告主張之理由：
一、按勞工保險屬在職保險，若以其雇主為投保單位參加勞工保
    險，應以受僱為前提。又僱傭契約之成立，必須一方為他方
    服勞務，他方給付報酬之契約為之，此據民法第482 條定有
    明文。查原告於94年10月20日申報被保險人丁○○加保，經
    被告派員訪查，丁○○自91年3 月10日至94年7 月31日止擔
    任原告之理事長，於94年9 月15日第5 屆第1 次理監事聯席
    會議臨時動議時，決議「聘請前理事長丁○○君擔任暫時無
    給薪之總幹事，酌量補貼公務上油資實支實付及加勞、健保
    17等級投保金額33,300元」，其工作內容為推動協會業務、
    代表出席相關會議，及批示公文等，亦因陳君為無給薪職，
    以致原告並無其薪資表或出勤資料。被告依據上述訪查結果
    ，認定丁○○非原告所僱用之員工，不得由原告申報其加保
    ，自丁○○加保之日即94年10月20日起取消其被保險人資格
    ，已繳之保險費亦不退還。
二、原告雖訴稱經費來源拮据，然被告基於為勞工保險善良管理
    人之責，仍應以原告與丁○○雙方須具有僱傭關係，丁○○
    方能以原告為投保單位參加勞工保險，基此，被告以原告與
    丁○○雙方之初始協定及其實際情況為斷。惟查，雙方於94
    年9 月15日第5 屆第1 次理監事聯席會議上約定聘請丁○○
    擔任「暫時無給薪之總幹事」，以其會議紀錄為憑。倘若僱
    用丁○○，只因經費拮据而暫時不給薪資予丁○○，雙方亦
    未事前約定，究此「暫時無給薪」期間多久？1 次或分次補
    發積欠之薪資？或承諾待原告經費寬裕後必支付之約定，顯
    有違常情。又丁○○稱礙於原告經費拮据，本著對精障朋友
    之大愛，況且報酬之種類眾多，自願暫時不領薪云云。被告
    認為若丁○○係出於一己之意、自願奉獻，則此「自願暫時
    不領薪期間」係屬義工，絕非受僱者。再者，依原告之見，
    稱丁○○「有實際工作之實」、「其報酬不應拘泥於領薪與
    否」等，究其實質，丁○○提供勞務並沒有對價之給付報酬
    ，僱傭關係顯不成立，原告顯然誤解勞保加保之要件，被告
    原處分取消丁○○被保險人資格，於法並無不合。
三、原告檢附之「員工服務契約書」及「新進人員核薪表」係為
    事後補具，不足採信。況契約內容（薪水按月給付乙次、上
    下班應親自打卡），與其第5 屆第1 次理監事聯席會議紀錄
    所載聘請丁○○擔任暫時無給薪總幹事不符，與原告稱無其
    薪資表及出勤資料亦不符。另原告檢附之給付證明，係原告
    歸還丁○○代墊之費用，如購買周邊耗材、活動車資、門票
    、影印費、修繕費等，及實支實付丁○○之油資，並非其薪
    資所得甚明。
    理  由
一、按「年滿15歲以上，60歲以下之左列勞工，應以其雇主或所
    屬團體或所屬機構為投保單位，全部參加勞工保險為被保險
    人：一受僱於僱用勞工5 人以上之公、民營工廠、礦場、鹽
    場、農場、牧場、林場、茶場之產業勞工及交通、公用事業
    之員工。二受僱於僱用5 人以上公司、行號之員工。」、「
    左列人員得準用本條例之規定，參加勞工保險：．．．二受
    僱於僱用未滿5 人之第6 條第1 項第1 款至第3 款規定各業
    之員工。」、「勞工保險之保險費一經繳納，概不退還。但
    非歸責於投保單位或被保險人之事由所致者，不在此限。」
    、「被保險人或其受益人，於保險效力開始後，停止前發生
    保險事故者，得依本條例規定，請領保險給付。」、「投保
    單位故意為不合本條例規定之人員辦理參加保險手續，領取
    保險給付者，保險人應依法追還；並取消該被保險人之資格
    。」勞工保險條例第6 條第1 項第1 款、第2 款、第8 條第
    1 項第2 款、第16條第2 項、第19條第1 項、第24條分別定
    有明文。次按「稱僱傭者，謂當事人約定，一方於一定或不
    定之期限內為他方服勞務，他方給付報酬之契約。」民法第
    482 條亦定有明文。
二、本件被保險人丁○○於94年10月20日由原告申報加保，投保
    薪資填報為33,300元。經被告調查，以丁○○為無給職總幹
    事，非該單位僱用並實際從事工作之員工，依法不得由該單
    位加保，乃依勞工保險條例第24條之規定，以原處分核定自
    94年10月20日起取消其投保資格，已繳之保險費依同條例第
    16條第2 項規定不予退還，原告不服，向勞保監理會申請審
    議，經該會審定申請審議駁回，又提起訴願，亦遭駁回，原
    告主張其與被保險人丁○○間確有成立僱傭關係，原告有為
    丁○○投保勞工保險之義務，被告卻認原告與丁○○間不具
    僱傭關係，取消丁○○之投保資格乃與法有違云云，故本院
    應審究者乃被保險人丁○○是否確有受僱於原告，其申報加
    保是否符合勞工保險條例之相關規定等問題。
三、按「當事人就主張之事實須負舉證責任，倘其所提出之證據
    不足為主張事實之證明，自不能認其主張之事實為真實。」
    此參諸最高行政法院36年判字第16號判例自明；次查勞工保
    險係在職保險，應有實際從事工作之事實，且獲致報酬者，
    始得依照勞工保險條例第6 條第1 項第1 款暨同條例第8 條
    第1 項第2 款之規定，由雇主或所屬團體或所屬機構為投保
    單位申報加保。又僱傭契約之成立，必須一方為他方服勞務
    ，他方給付報酬之契約，此據民法第482 條定有明文規定，
    合先敘明。本件原告於94年10月20日申報丁○○加保，自應
    以丁○○加保時及其後有受僱於原告實際從事工作及獲致報
    酬之事實為必要。按被保險人之勞保加保係採申報作業，勞
    保投保資格經所屬投保單位審查後向被告申報加保，若加保
    表資料填寫齊全，被告即受理其加保，並開始收繳保險費，
    惟被告認為有必要時，仍得依勞工保險條例第24條、第28條
    規定，調查其投保資格，故經投保單位申報加保並按時繳納
    勞保保險費並不表示即具合法勞保加保資格，若經被告查明
    其投保資格不符規定，被告仍應依勞工保險條例第24條規定
    取消其被保險人資格。
四、查原告於94年10月20日申報被保險人丁○○加保，經被告所
    屬台南市辦事處訪查原告，據原告人員出具說明書略以「有
    關丁○○於91年3 月10日至94年7 月31日止擔任本協會（指
    原告）之理事長一職，之後於94年9 月15日經本協會第5 屆
    第1 次理監事聯席會議通過聘用其（指丁○○）為本協會之
    暫時無給薪總幹事，並自94年9 月15日當日生效，其到職後
    有實際從事協會業務推動工作及代表出席相關會議及批示公
    文，而工作時間並無固定，因其94年9 月15日到職後為無給
    薪職，以致並無建立其薪資表及出勤資料，茲提供本協會業
    務會議紀錄供佐證」等語，又據原告人員所提出之原告第5
    屆第1 次理監事聯席會議紀錄第9 點臨時動議記載「．．．
    因甲○理事長不能凡事兼顧協會業務，．．．擬聘請前理事
    長丁○○擔任暫時無給薪之總幹事，酌量補貼公務上油資實
    支實付及勞保、健保、17等級投保薪資33,300元請討論之。
    決議：照案通過」等語，有原告人員出具之說明書及原告第
    5 屆第1 次理監事聯席會議紀錄等附原處分卷可參，而原告
    就其確未實際按月給付丁○○33,300元之薪資之事實，亦未
    予以爭執，可見原告向被告申報被保險人丁○○每月投保薪
    資33,300元一節即確有不實。
五、原告雖主張其因經費來源拮据，丁○○同意暫時不受領薪資
    ，然丁○○實際有為原告從事工作，且原告亦有依雙方契約
    約定補貼丁○○開支之報酬，則原告與丁○○雙方間之僱傭
    關係成立，原告為丁○○投保即無不合，被告不應取消丁○
    ○之被保險人資格云云。惟查，如上所述，原告確有未按月
    給付丁○○投保薪資之事實，又依原告94年9 月15日第5 屆
    第1 次理監事聯席會議上，乃決議聘請丁○○擔任「暫時無
    給薪之總幹事」，有該會議紀錄可憑。然參以一般勞工受僱
    主僱用，受領薪資乃其付出勞務之報酬，但原告與丁○○之
    間卻約定無給薪，此與僱傭契約之定義顯然有違，且若原告
    所稱其因經費拮据而係暫時不給薪資予丁○○，然雙方卻未
    事前約定究此「暫時無給薪」期間多久？嗣後是否1 次或分
    次補發積欠之薪資？或承諾待原告經費寬裕後必支付之約定
    ，亦顯有違常情。至原告主張丁○○礙於原告經費拮据，本
    著對精障朋友之大愛，況且報酬之種類眾多，自願暫時不領
    薪云云，惟若丁○○係出於一己之意、自願奉獻，則此「自
    願暫時不領薪期間」係屬義工性質，應非與原告成立僱傭關
    係。茲以勞工保險係屬社會保險之一種，勞工保險條例之立
    法目的乃為保障勞工生活、促進社會，是以勞工保險條例具
    有明顯之社會政策目的，對於何種保險事故始應為保險給付
    ，立法機關得衡酌勞工保險政策之目的、社會安全制度之妥
    適建立、勞工權益之保護、社會整體資源之分配及國家財政
    之負擔能力等因素，形成一定必要照顧範圍。勞工依法參加
    勞工保險及因此所生之公法上權利，應受憲法保障。因之，
    就有關勞工保險被保險人之投保資格，自應依勞工保險條例
    相關規定審認，應就有實際就業領薪之勞工，始得依該條例
    投保並獲得保障。則原告既未按月實際發給丁○○投保薪資
    33,300元，亦無給付薪資之事實，即難認丁○○確係原告僱
    用之勞工，有違勞工保險條例被保險人投保資格。至原告主
    張丁○○有實際工作之實、其報酬不應拘泥於領薪與否云云
    ，惟究其實質，丁○○提供勞務既無對價之給付報酬，則原
    告與丁○○間之僱傭關係顯不成立。原告認丁○○自願不領
    薪資仍係成立僱傭契約，應符合勞保加保之要件，顯有誤會
    。
六、至原告檢附之「員工服務契約書」及「新進人員核薪表」係
    屬事後始補具之資料，是否屬實，即有疑問。況依該契約內
    容就薪資之約定，記載乙方（即丁○○）同意薪資按月給付
    乙次、甲方（即原告）應於當月月底將當月之薪資直接匯入
    乙方之戶頭等語，核與原告第5 屆第1 次理監事聯席會議紀
    錄所載聘請丁○○擔任暫時無給薪總幹事等情不符；又上揭
    契約內容另載有乙方上下班應親自打卡等語，亦核與原告於
    被告派員訪查時所稱丁○○無出勤資料等情不符。另原告檢
    附之給付證明，係原告歸還丁○○代墊之費用，如購買周邊
    耗材、活動車資、門票、影印費、修繕費等，及實支實付丁
    ○○之油資，尚難認係屬原告支付予丁○○受僱之薪資；至
    原告所呈丁○○曾參加開會之資料、簽到表、原告函件及證
    書等，僅能證明丁○○係任原告總幹事職務，亦與丁○○是
    否有受領原告薪資一節無涉，均不足為原告確自94年10月20
    日起與丁○○成立僱傭關係之有利認定。據上，被告依據上
    述訪查結果，認定丁○○非原告所僱用之員工，不得由原告
    申報其加保，自丁○○加保之日即94年10月20日起取消其被
    保險人資格，已繳之保險費亦不退還，於法並不合。又原告
    另於95年3 月7 日申報丁○○加保事宜，被告已受理並自是
    日起承保在案，惟此係被告以原處分取消丁○○被保險人資
    格後之另一事實，核與本件無涉，併予敘明。
七、綜上所述，原告起訴論旨，均無可採。從而，被告以原告於
    94年10月20日申報丁○○加保，惟因丁○○為無給職總幹事
    ，顯非原告僱用之原告，原告於94年10月20日申報丁○○參
    加勞工保險及就業保險因與勞工保險條例第6 條、第8 條及
    就業保險法第5 條規定不符，被告乃核定依勞工保險條例第
    24條規定，自94年10月20日起取消丁○○被保險人資格，已
    繳保險費依照同條例16條第2 項規定，不予退還，並無不合
    ；審定機關及訴願機關，予以維持，亦俱無不合。原告徒執
    前詞聲明撤銷訴願決定、審議審定及原處分，為無理由，應
    予駁回。
據上論結，本件原告之訴為無理由，爰依行政訴訟法第98條第3
項前段，判決如主文。
中　　華　　民　　國　　96　　年　　2　　 月　　8　　 日
                       第四庭審判長法  官　侯東昇
                                   法  官  林惠瑜
                                   法  官  陳秀
上為正本係照原本作成。
如不服本判決，應於送達後20日內，向本院提出上訴狀並表明上
訴理由，如於本判決宣示後送達前提起上訴者，應於判決送達後
20日內補提上訴理由書（須按他造人數附繕本）。
中　　華　　民　　國　　96　　年　　2　　 月　　8　　 日
 　　  　　　　　　　 　　  　     書記官  楊子鋒
